臺灣士林地方法院民事判決　　　　　　　99年度訴字第1556號
原　　　告　鄭鶴年
　　　　　　廖德清
共　　　同
訴訟代理人　鐘耀盛律師
被　　　告　林炳楠
訴訟代理人　劉岱音律師
被　　　告　賴運興
上列當事人間塗銷土地所有權移轉登記等事件，本院於民國100
年4 月8 日言詞辯論終結，判決如下：
    主  文
原告之訴駁回。
訴訟費用由原告負擔。
    事實及理由
甲、程序方面：
一、按原告於判決確定前，得撤回訴之全部或一部。但被告已為
    本案之言詞辯論者，應得其同意。訴之撤回應以書狀為之。
    但於期日，得以言詞向法院或受命法官為之。民事訴訟法第
    262 條第1 項、第2 項分別有明文規定。查原告徐賢祐於起
    訴後之民國100 年3 月18日本院言詞辯論期日，當庭表示撤
    回對於被告之訴訟，並經被告林炳楠當庭表示同意（本院卷
    第85頁），而被告賴運興於原告徐賢祐起訴後，並未就本案
    為任何言詞辯論，則揆諸前開規定，原告徐賢祐所為訴之撤
    回，已生撤回之效力，該部分即已脫離本事件之訴訟繫屬，
    附此敘明。
二、本件被告賴運興未於言詞辯論期日到場，核無民事訴訟法第
    386 條所列各款情形，爰依原告之聲請，由其一造辯論而為
    判決。
乙、實體方面：
一、原告起訴主張：（以下提及原告鄭鶴年、廖德清以及被告林
    炳楠、賴運興，均省略當事人稱謂之記載）鄭鶴年於80餘年
    間起向訴外人黃春子承租臺北縣汐止市（即新北市汐止區，
    下同）中正段1347號地號土地（下稱系爭土地），並在其上
    建有臺北縣汐止市○○路○段427 號、429 號房屋（下稱42
    9 號房屋），鄭鶴年嗣於85年12月13日將429 號房屋讓與給
    廖德清。而林炳楠則在系爭土地上亦建有臺北市○○市○○
    路二段433 號房屋。因賴運興於96年4 月25日向黃春子購買
    系爭土地應有部分三分之一，並於96年5 月17日辦妥所有權
    移轉移轉登記後，廖德清與林炳楠共同選任訴外人錢裕國律
    師向賴運興提起確認優先購買權存在之訴訟（本院96年度訴
    字第855 號，下稱另案確認優先購買權事件），在97年2 月
    5 日言詞辯論期日，林炳楠竟趁廖清德未到場之際，向法官
    佯稱廖清德無意承買，而由林炳楠獨自與賴運興達成訴訟上
    和解（下稱系爭和解筆錄），載明廖德清願意放棄對於系爭
    土地應有部分三分之一之優先承買權，再由賴運興將系爭土
    地應有部分三分之一，以買賣價金新臺幣（下同）250 萬元
    出售予林炳楠。林炳楠上開背信之行為，業經本院以99年度
    易字第213 號刑事判決判處有期徒刑8 月，林炳楠自不能以
    無效之系爭和解筆錄，主張對於系爭土地應有部分三分之一
    有優先購買權，林炳楠及廖運興依系爭和解筆錄所為之買賣
    行為，亦不能對抗鄭鶴年及廖德清。至於林炳楠向鄭鶴年請
    求拆屋還地事件（本院98年度訴字第1389號，下稱另案拆屋
    還地事件）中，鄭鶴年所為給付租金或出賣建物之表示，僅
    為協調解決之過程，並非默示拋棄優先購買權之意思表示等
    語置辯。並聲明：(一)確認原告對於系爭土地應有部分三分之
    一有優先購買權存在。(二)林炳楠應就系爭和解筆錄所載之買
    賣關係而取得之系爭土地應有部分三分之一所有權登記予以
    塗銷。(三)賴運興應就系爭土地與原告訂立條件相同於林炳楠
    於97年2 月5 日系爭和解筆錄所載買賣價金250 萬元之書面
    契約。
二、林炳楠則以：廖德清已因系爭和解筆錄之內容，放棄對於系
    爭土地之優先購買權，縱令廖德清主張未同意成立系爭和解
    筆錄可採，亦僅得請求法院繼續審判，系爭和解筆錄並非當
    然無效。況鄭鶴年在另案拆屋還地事件中，亦知悉林炳楠是
    因系爭和解筆錄而買受賴運興之系爭土地應有部分三分之一
    ，其非但未主張行使優先購買權，且不爭執林炳楠係繼受賴
    運興之出租人地位，甚至願意表示支付租金，足認鄭鶴年亦
    已放棄優先購買權，則原告均不得再主張享有優先購買權等
    語。並聲明：駁回原告之訴。
    賴運興未於言詞辯論期日到場，亦未提出書狀作何聲明或陳
    述。
三、整理兩造不爭執之事項：
  (一)系爭和解筆錄第1 項及第2 項之內容為：「一、林炳楠、徐
    賢祐、廖德清願意放棄坐落臺北縣汐止市○○段1346、1347
    地號土地應有部分三分之一之優先承買權。二、賴運興願以
    250 萬元將坐落臺北縣汐止市○○段1347地號土地應有部分
    三分之一賣給林炳楠。賴運興願於林炳楠給付買賣價金250
    萬元時將坐落臺北縣汐止市○○段1347地號土地應有部分三
    分之一之所有權移轉登記予林炳楠」（本院卷第48頁）。廖
    德清迄今並未主張上開和解有無效或得撤銷之原因而請求法
    院繼續審判（本院卷第37頁）。
  (二)林炳楠因上開成立訴訟上和解之行為，業經本院以99年度易
    字第213 號刑事判決判處有期徒刑8 月，尚未確定（本院卷
    第105 頁）。
  (三)林炳楠向廖德清請求給付租金等事件，業經臺灣高等法院以
    98年度上字第488 號判決認定廖德清就429 號房屋坐落之系
    爭土地與林炳楠自97年6 月1 日即有不定期租賃關係存在。
    （本院卷第22、23頁）。
  (四)林炳楠向鄭鶴年請求之另案拆屋還地事件，法院認定鄭鶴年
    係主張與黃春子有不定期之租賃關係，黃春子於96年間將系
    爭土地應有部分移轉登記給賴運興，而賴運興再將系爭土地
    應有部分移轉給林炳楠，鄭鶴年與林炳楠間就系爭土地存有
    不定期之租約（本院卷第68頁）。
四、兩造之爭點（本院卷第109頁背面）：
    鄭鶴年、廖德清就賴運興將系爭土地所有權應有部分三分之
    一以買賣關係移轉登記予林炳楠時，對於上開土地有無優先
    購買權？
五、得心證之理由：
  (一)按訴訟上之和解，一經成立，即與確定判決有同一之效力，
    故此項和解有無效之原因者，當事人僅得於30日之不變期間
    內，聲請繼續審判，並非當然無效，此觀民事訴訟法第380
    條第2 項之規定自明（最高法院46年台上字第1439號判例意
    旨參照）。經查，廖德清與林炳楠共同選任錢裕國律師向賴
    運興提起之另案確認優先購買權事件，已於97年2 月5 日成
    立系爭和解筆錄，其內容略以「廖德清願意放棄系爭土地應
    有部分三分之一之優先承買權。」、「賴運興願以250 萬元
    將系爭土地應有部分三分之一賣給林炳楠。賴運興願於林炳
    楠給付買賣價金250 萬元時將系爭土地應有部分三分之一之
    所有權移轉登記予林炳楠」，均如前述。雖廖德清主張林炳
    楠所為上開訴訟上和解，並未得伊同意，系爭和解筆錄有無
    效之原因云云，然參酌上開判例說明，縱令廖德清所述屬實
    ，亦僅廖清德得於30日之不變期間內請求法院繼續審判而已
    ，並非系爭和解筆錄當然無效。而廖德清復自承迄今並未向
    法院請求繼續審判（本院卷第37頁），則其否認系爭和解筆
    錄所載伊已放棄系爭土地應有部分三分之一之優先承買權之
    效力，自不足採。
  (二)次按土地法第104 條第1 項所定之優先購買權，除基地承租
    人不於第2 項接到通知後10日內為表示，應視為放棄外，若
    基地承租人於知悉土地買賣之條件後，曾明示或默示表示拋
    棄該優先購買權者，自仍生權利拋棄之效力（最高法院86年
    度台上字第2707號判決要旨參照）。經查，另案確認優先購
    買權事件成立之系爭和解筆錄，已於97年2 月18日送達廖德
    清選任之訴訟代理人錢裕國律師，業據本院調取上開卷宗查
    閱屬實，堪認廖德清於斯時已知悉賴運興出售系爭土地應有
    部分三分之一予林炳楠之條件。而廖德清復於林炳楠請求給
    付租金等事件中不爭執林炳楠於97年2 月5 日與賴運興成立
    訴訟上和解，買受賴運興所有系爭土地應有部分三分之一，
    同年5 月27日移轉登記完成等情，進而主張林炳楠應於繼受
    賴運興在系爭土地上之權利，實無拆屋還地請求權，僅得請
    求給付租金等語（本院卷第22頁背面及第23頁），亦足認廖
    德清已有默示表示拋棄對於系爭土地應有部分三分之一之優
    先購買權。次查，林炳楠向鄭鶴年請求之另案拆屋還地事件
    中，鄭鶴年亦對於林炳楠於97年2 月5 日與賴運興成立訴訟
    上和解，買受賴運興所有系爭土地應有部分三分之一，同年
    5 月27日移轉登記完成一事未予爭執，而僅辯稱賴運興將系
    爭土地應有部分移轉給林炳楠，伊與林炳楠間就系爭土地應
    存有不定期之租約等語（本院卷第68頁），亦堪認鄭鶴年也
    知悉賴運興出售系爭土地應有部分三分之一予林炳楠之條件
    ，並且默示表示拋棄對於系爭土地應有部分三分之一之優先
    購買權，均應認為已生優先購買權拋棄之效力。
六、綜上所述，依系爭和解筆錄之內容，可認定廖德清已放棄系
    爭土地應有部分三分之一之優先承買權。且鄭鶴年、廖德清
    於知悉賴運興出售系爭土地應有部分三分之一予林炳楠之條
    件後，均已默示表示拋棄對於系爭土地應有部分三分之一之
    優先購買權。從而，鄭鶴年、廖德清二人訴請確認對於系爭
    土地應有部分三分之一有優先購買權存在，以及請求塗銷林
    炳楠因系爭和解筆錄所載之買賣關係而取得之系爭土地應有
    部分三分之一所有權登記，賴運興應就系爭土地與鄭鶴年、
    廖德清訂立條件相同於林炳楠於97年2 月5 日系爭和解筆錄
    所載買賣價金250 萬元之書面契約，均無理由，應予駁回。
七、據上論結，本件原告之訴，為無理由，依民事訴訟法第385
    條第1項前段、第78條，判決如主文。
中    華    民    國   100    年    5     月    6     日
                  民事第一庭  法  官  林政佑
以上正本係照原本做成。
如對本判決上訴，應於判決送達後20日內向本院提出上訴狀；若
委任律師提起上訴者，應一併繳納上訴審裁判費，否則本院得不
命補正逕行駁回上訴。
中    華    民    國   100    年    5     月    11    日
                              書記官  蔡岳霖